臺灣宜蘭地方法院刑事判決　　　　　　　　　　　　　九十三年度易字第二五八號
　　公　訴　人　臺灣宜蘭地方法院檢察署檢察官
　　被　　　告　戊○○
　　選任辯護人　黃憲男律師
右列被告因偽造文書等案件，經檢察官提起公訴（九十二年度偵字第二五二四號），
本院判決如左：
    主  文
戊○○於將受強制執行之際，意圖損害債權人之債權，而處分其財產，處有期徒刑肆
月。如易科罰金，以參佰元折算壹日。
    事  實
一、緣慶耀實業有限公司（下稱慶耀公司）於民國八十七年一月六日以動產擔保交易
    法附條件買賣之方式向三和三商股份有限公司（嗣變更公司名稱為日聯三商股份
    有限公司，下稱日聯三商公司）購買椰纖織片機器一台，由戊○○、慶耀公司、
    邱奕智、李素惠、李宗漢於八十七年一月五日共同簽發未載到期日之面額新台幣
    （下同）四百萬元本票一紙交付日聯三商公司，以茲擔保前開債務之清償。嗣日
    聯三商公司於八十九年三月六日提示上述之本票，就其中一百五十二萬零二百元
    部分不獲付款，即於八十九年三月十五日就上述之未獲清償之本票債權，向台灣
    台北地方法院聲請裁定准予強制執行，經該院於八十九年三月十七日以八十九年
    度票字第八七○九號裁定准許，並於同年四月五日確定。日聯三商公司取得前開
    執行名義後，於八十九年五月二十四日向本院民事執行處聲請對戊○○所有位於
    宜蘭縣五結鄉○○○段下福小段○一一六之六地號土地及其上三○二建號之房屋
    強制執行。嗣因戊○○前已於八十九年三月十七日為其岳父張阿海設定三百萬元
    抵押權登記，而上述之不動產鑑定價格僅有二百五十八萬一千元，拍賣顯無實益
    ，經本院民事執行處撤銷上述之不動產之查封登記，執行無結果。惟日聯公司仍
    取得本院民事執行處於八十九年十一月二十一日所發給債權憑證，以供日後發現
    可供強制執行之財產時，得提出該憑證以聲請強制執行。詎料戊○○於此將受強
    制執行之際，惟恐其所有上述之不動產再度遭查封拍賣，竟意圖損害日聯三商公
    司之債權，竟為抵償對其配偶丙○○所負欠僅一百五十萬元債務，於九十二年五
    月二十九日，塗銷上述之抵押權，並以買賣為原因，將其所有上述之價值約二百
    五十萬元之不動產移轉登記與丙○○，致使日聯三商公司因戊○○無其他財產可
    供執行而無法求償。
二、案經告訴人日聯三商公司訴請台灣宜蘭地方法院檢察署檢察官偵查起訴。
    理  由
一、被告戊○○對於其確曾簽發面額四百萬元本票與告訴人日聯三商公司，告訴人因
    其中一百五十二萬零二百元之債權未獲清償，於取得本票裁定之執行名義後，對
    被告所有位於宜蘭縣五結鄉○○○段下福小段○一一六之六地號土地及其上三○
    二建號之房屋強制執行，嗣因拍賣無實益，撤銷查封登記後，被告於九十二年五
    月二十九日將上述之不動產以買賣為原因移轉登記與丙○○等事實，於本院審理
    時均坦承不諱，核與告訴代理人徐建華指訴之情節相符，並有上述之本票一紙、
    台灣台北地方法院八十九年票字第八七○九號民事裁定、民事裁定確定證明書、
    本院執行處八十九年執字第一九四○號卷宗、土地及建物登記謄本在卷可憑。
二、被告雖辯稱：他是在法院撤銷查封後才將上述之不動產轉讓與丙○○，他不知道
    不可以移轉云云。惟按，刑法第三百五十六條損害債權罪所謂之「將受強制執行
    之際」，係指債務人對債權人所負之債務，經債權人對之取得強制執行名義後，
    至強制執行程序尚未終結以前之期間而言。告訴人於八十九年三月十五日所聲請
    之本票裁定，於八十九年三月二十三日送達於被告，於八十九年四月五日確定，
    有台北地方法院本票裁定卷宗內之本票裁定、送達證書及確定證明書在卷可參。
    嗣該執行案件雖因拍賣無實益，而於八十九年十一月二十一日發給債權憑證結案
    ，惟債權憑證仍為執行名義，告訴人可於日後再對被告之財產聲請執行。是本件
    被告移轉上述之不動產時，係處於將受強制執行之際之事實可堪認定。且該要件
    係屬客觀處罰條件，並不以債務人主觀上明知始克成罪，故被告辯稱不知不可移
    轉等語，尚不能以此即認其無犯罪故意或意圖，仍應就其他事實認定其等有無損
    害債權人債權之意圖。又被告於偵查中坦承知悉上述之不動產經告訴人聲請強制
    執行，之後因無實益而撤銷查封等情（偵卷四九頁），足見被告確知其上述之不
    動產之強制執行程序未使債權人即告訴人獲得清償，其債務仍未免除之事實，仍
    擅將不動產處分與其妻丙○○，其有損害告訴人債權之意圖甚明。
三、被告之辯護人則為被告辯稱：被告曾向其岳父張阿海借款三百萬元，並於八十九
    年三月間以上述之不動產設定抵押與張阿海以供擔保。於張阿海於九十年四月間
    死亡後，張阿海之妻甲○○○為辦理繼承事宜，整理張阿海之遺物，經代書丁○○告知此事，為處理被告積欠張阿海之三百萬元債務，被告與甲○○○達成協議
    ，由甲○○○將其所繼承之張阿海對被告三百萬元之債權，分別讓與女兒丙○○
    、乙○○各一百五十萬元，由被告將上述之不動產移轉登記與丙○○，及另行給
    付一百五十萬元與乙○○以為清償。被告於九十二年五月間為履行協議始將不動
    產移轉登記與丙○○，是被告將不動產移轉登記與丙○○，係為清償對丙○○之
    債務，並無毀損日聯三商公司債權故意云云。惟查：
（一）被告前於八十九年三月十五日以上述於不動產為張阿海設定抵押權，於八十九
      年三月十七日登記完畢，固有抵押權設定登記申請書、抵押權設定契約書（本
      院卷第二八至三一頁）、土地及建物登記謄本（偵查卷第一八至一九頁）在卷
      可憑。嗣張阿海死亡後，由其妻甲○○○依張阿海生前所囑，將對被告三百萬
      元之債權，分別讓與女兒丙○○、乙○○各一百五十萬元，約定由被告將上述
      之不動產移轉登記與丙○○，及另行給付一百五十萬元與乙○○以為清償。被
      告於九十二年五月間為履行上述之協議，乃將上述之不動產移轉登記與丙○○
      ，以清償對丙○○之一百五十萬元債務，對乙○○之一百五十萬元之債務則迄
      未清償等情，為被告所自承，且有證人即甲○○○、丙○○、乙○○於本院交
      互詰問時證述在卷，復有渠等所簽具之協議書可參。又被告移轉上述之不動產
      與丙○○時，經甲○○○之同意塗銷上述之抵押權登記，復有塗銷抵押權之土
      地登記申請書、債務清償證明在卷可按（本院卷第三八至四○頁）。
（二）惟該不動產在執行程序中，於八十九年八月七日經鑑價結果，土地與房屋合計
      為二百五十八萬一千元，有本院民事執行卷內之宜蘭縣商業會不動產鑑價報告
      書為證。則被告既僅對丙○○負欠一百五十萬元之債務，竟將鑑價高達二百五
      十餘萬元之不動產移轉與丙○○，且被告復無其他財產可供執行，此據被告甲○○○於本院審理時證述在卷，致使告訴人無法再就該不動產查封拍賣取償，
      顯有損害於告訴人之債權。
（三）且債務人對於自己財產，本可自由處置，惟於債權人取得執行名義後，則債務
      人之總財產，應為債權之擔保，如以損害債權之意思，處置財產，債權人將必
      遭受損失。被告對丙○○雖有欠款，惟被告於知悉其財產將受強制執行之際，
      先行處分其不動產以清償丙○○，對於同為債權人之告訴人而言，顯有損害。
      復且被告將上述之不動產抵償一百五十萬元之債務，並未向丙○○收取差價，
      致使告訴人因被告無其他財產可供執行而無法求償，亦足見被告確有損害告訴
      人債權之意圖。
三、被告之辯護人又為被告辯稱：告訴人以無拍賣實益為由，就上述之強制執行案件
    ，請求發給債權憑證結案，顯見被告所有之上述之不動產對於告訴人債權之清償
    並無實益，則即使上述之不動產移轉登記與丙○○，亦不致損害告訴人公司對被
    告之債權云云。經查，而被告之不動產在執行程序中，於八十九年八月七日經鑑
    價結果，土地與房屋合計為二百五十八萬一千元，已如前述。本院民事執行處因
    認其上有第一順位抵押權三百萬元，拍賣顯無實益，而告訴人又無法陳報債務人
    之其他可供執行之財產，而依告訴人之聲請發給債權憑證結案，有前述民事執行
    卷宗可按。惟衡諸常情，不動產非無增值之可能，是以發給債權憑證後，告訴人
    於日後該不動產增值時，仍可持其債權憑證聲請強制執行，而有獲得清償之可能
    。且本件告訴人確於九十二年五月二十三日再聲請執行，惟因上述之不動產已於
    九十二年五月二十九日移轉登記與丙○○，且查無其他可供執行之財產，致執行
    仍無結果，有本院執行處債權憑證在卷可參（偵卷第二三頁）。足見苟非該不動
    產已移轉登記於他人，告訴人非無受清償之可能，是難認其移轉對告訴人不生影
    響，其是上述之辯解應不足採。
四、核被告所為，係犯刑法第三百五十六條損害債權罪。爰審酌被告係因自認無端背
    負他人之債務，心有不甘之犯罪動機，其損害債權之手段對經濟秩序頗有影響，
    其生活狀況、智識程度，及其犯行對告訴人所生之損害非輕，且犯罪後復否認犯
    行等一切情狀，量處如主文所示之刑，並諭知易科罰金之折算標準。
五、公訴意旨另以：被告係虛偽設定上述之對張阿海之三百萬元抵押權（此部分係於
    本院審判庭時提出），嗣又於撤銷查封登記後，以買賣為原因，虛偽辦理土地移
    轉登記與丙○○等語，因認被告此部分亦涉有刑法第三百五十六條損害債權及同
    法第二百十四條使公務員登記不實罪。惟查：
（一）告訴人雖於八十九年三月十四日已向法院申請本票裁定，惟至八十九年三月二
      十二日始收受本票裁定之送達，於八十九年四月五日本票裁定確定。惟被告係
      於八十九年三月十五日為張阿海設定抵押權三百萬元之登記，有土地及建物登
      記謄本在卷可按。抵押權之登記既係於告訴人取得執行名義之前，此部分不能
      認係「將受強制執行之際」，自難論以刑法第三百五十六條之損害債權罪。惟
      此部分之罪名如係成立，與上開論罪科刑部分具有連續犯之裁判上一罪關係，
      爰不另為無罪之諭知。
（二）至公訴人主張被告為張阿海所設定之抵押權登記係屬虛偽，而涉有使公務員登
      記不實罪乙節，經查：
  １、按犯罪事實應依證據認定之，無證據不得推定其犯罪事實，刑事訴訟法第一百
      五十四條第二項定有明文。次按事實之認定應憑證據，如未能發現相當證據，
      或證據不足以證明，自不能以推測或擬制之方法為裁判之基礎；又認定不利於
      被告之事實，須依積極證據，苟積極證據不足為不利於被告事實之認定時，即
      應為有利於被告之認定，更不必有何有利之證據（最高法院四十年台上字第八
      六號、三十年上字第八一六號判例參照）。另積極證據不足證明犯罪事實時，
      被告之抗辯或反證縱屬虛偽，仍不能以此資為該等積極證據應予採信之理由（
      最高法院三十年上字第四八二號判例參照）。
  ２、被告為張阿海設定三百萬元抵押權登記，已有前述之抵押權設定契約書、土地
      及建物登記謄本可參。公訴人雖以：設定時間與聲請本票時間相近、借款之金
      額三百萬元比房屋之鑑價高，不同於一般借款擔保為擔保物價值較高之情形，
      而推測抵押權之設定亦屬虛偽，固非無據，惟依上開法條及判例意旨，尚不能
      以上開異常情形即逕為被告不利之認定，仍應有積極證據證明公訴人所指之事
      實。本件因張阿海已死亡，證人甲○○○於本院審判時又稱不知被告向張阿海
      借款之確實金額，係整理張阿海遺物時發現有抵押權登記，經詢問後始得知等
      語。亦無證據證明證人丙○○、乙○○或其他人知悉有關前述之抵押權設定事
      宜。此部分事實無法證明，惟此部分之罪名如係成立，與上開論罪科刑部分具
      有牽連犯之裁判上一罪關係，爰不另為無罪之諭知。
（三）至公訴人主張被告以買賣為原因，移轉前述之不動產所有權與丙○○係屬虛偽
      ，而涉有使公務員登記不實罪乙節，經查：被告移轉上開不動產與丙○○之目
      的，在於清償其對丙○○之一百五十萬債權，已如前述。是其移轉所有權與丙○○，係有償之行為，僅其對價關係不相當而已。又依土地登記申請書所載，
      關於所有權移轉登記，所得勾選之原因有：買賣、贈與、繼承、分割繼承、夫
      妻贈與、拍賣及共有物分割。被告移轉其所有前述之不動產與丙○○，並勾選
      「買賣」為移轉原因，得解為係以丙○○對伊之一百五十萬元債權充作買賣價
      金，此外不屬於其他可勾選之各項原因。從而證人即代書丁○○證稱依協議書
      之內容辦理，而將前述之不動產所有權移轉與丙○○，且以買賣為原因而移轉
      ，在本件可適用優惠稅率等語，應屬可採。且依常情而言，對於所有權移轉登
      記之辦理細節，申請書如何填具，如何適用優惠稅率等情節，一般人未必知悉
      ，而多係委託代書依最有利於委託人之方式辦理，本件被告亦係委託代書丁○○處理。是其不動產之移轉以買賣為原因而登記，難認係被告故意以不實之事
      項為登記。此外公訴人未能舉出積極證據證明被告有明知買賣及移轉所有權為
      不實而使公務員登記之事項，此部分事實無法證明，惟此部分之罪名如係成立
      ，與上開論罪科刑部分具有牽連犯之裁判上一罪關係，茲亦不另為無罪之諭知
      。
據上論斷，應依刑事訴訟法第二百九十九條第一項前段，刑法第三百五十六條、第四
十一條第一項，罰金罰鍰提高標準條例第一條前段、第二條判決如主文。
本案經檢察官鄭雅方到庭執行職務。
中      華      民      國    九十三    年      十      月     十四     日
                                  臺灣宜蘭地方法院刑事第二庭
                                    審判長法  官  林  明  山
                                          法  官  鄭  貽  馨
                                          法  官  謝  佩  玲
右正本證明與原本無異。
如不服本判決，應於判決送達後十日內向本院提出上訴狀（應抄附繕本）。告訴人或
被害人如對於本判決不服者，應具備理由請求檢察官上訴，其上訴期間之計算係以檢
察官收受判決正本之日期為準。
                                          書記官  藍  友  隆
中      華      民      國    九十三    年      十      月     十八     日
附錄
中華民國刑法第三百五十六條
    債務人於將受強制執行之際，意圖損害債權人之債權，而毀壞、處分或隱匿其財產者
    ，處二年以下有期徒刑、拘役或五百元以下罰金。
